臺灣高等法院刑事判決　　　　　　　 100年度上訴字第1564號
上　訴　人
即　被　告　林勝宗
選任辯護人　扶助律師簡坤山律師
上列上訴人因強盜等案件，不服臺灣板橋地方法院99年度訴字第
2631號，中華民國100年4月14日第一審判決（起訴案號：臺灣板
橋地方法院檢察署99年度偵字第19937 號），提起上訴，本院判
決如下：
    主  文
原判決撤銷。
林勝宗傷害人之身體，累犯，處有期徒刑壹年陸月。
    事  實
一、(一)林勝宗前因犯公共危險案件，經臺灣宜蘭地方法院以96年
      度羅交簡字第109 號判決判處有期徒刑3 月，上訴後因中
      華民國96年罪犯減刑條例施行之故，另為該院以96年度交
      簡上字第14號判決撤銷改判有期徒刑1 月又15日後確定，
      甫於民國97年11月26日執行完畢。
    (二)林勝宗於99年7 月16日晚間因從包商葉集處領得承攬之
      工程款項，於支出部分後尚有新台幣（下同）1 萬2 千元
      現金，當晚因飲酒酒醉而路倒於新北市三重區（原臺北縣
      於99年12月25日改制為新北市○○○○路6 號之金國大樓
      1樓公共走道，於翌日即99年7月17日凌晨恍惚中見拾荒之
      吳定南在其身側，稍後凌晨5 時40分許醒來，發現身上皮
      包內所有現金1萬2千元遺失，主觀上誤認乃吳定南取走，
      即向吳定南質問「為何要偷我的錢」並要求返還，吳定南
      回以「我又不認識你」即不予理會逕欲離開，林勝宗為阻
      止吳定南離去以取回其遺失款項，竟基於傷害、強制之故
      意，於路旁撿拾酒瓶朝吳定南揮去，吳定南見狀大驚轉身
      跑離，林勝宗恐吳定南跑走，乃追趕至正義北路16巷口附
      近，持上揭酒瓶敲打吳定南頭部，致其受有頭皮1×0. 2
      ×0.2公分、2×0.5×0.5公分之撕裂傷，吳定南掙扎再行
      逃脫，林勝宗復追趕至正義北路30號前方路肩，林勝宗繼
      以徒手壓制並施毆（無從證明吳定南因此另受傷害），於
      壓制吳定南後自其長褲右側口袋取走10,800元之鈔票（其
      餘掉落地上4 萬多元則由吳定南撿回），以此強暴方式使
      吳定南行無義務之事。林勝宗隨即2次以電話撥打110報警
      ，並將上揭款項以塑膠袋包裝，至位於新北市○○區○○
      路2 段29號之萊爾富便利超商內要求不知情之店員李有騏
      代為保管，再隨吳定南行至金國戲院處等候員警，於同日
      5 時50分許遭據報前往處理之員警逮捕。
二、案經吳定南訴請新北市政府警察局三重分局報告臺灣板橋地
    方法院檢察署檢察官偵查起訴。
    理  由
壹、程序方面：
一、本件證人即告訴人吳定南於警詢所為之陳述，係屬被告以外
    之人審判外之陳述，業經辯護人表示不同意作為證據，公訴
    人復未明確指出上揭警詢，有何較為可信之特別情況，且為
    證明犯罪事實所必要之情形，而得依刑事訴訟法第159 條之
    2 規定例外取得證據能力，是依同法第159 條第1 項之規定
    ，自不得作為認定本案事實之證據。
二、本案其他被告以外之人於審判外之陳述暨相關筆錄、書證（
    以下所引據者），檢察官、被告與辯護人均未於本案言詞辯
    論終結前聲明異議，本院審酌該等陳述之筆錄記載於作成時
    之情況，亦無何等違背刑事訴訟程序或顯不可信之情形，倘
    以之作為本案認定犯罪事實之基礎，尚屬適當，爰依刑事訴
    訟法第159 條之5 規定，認均具有證據能力。至以下所引其
    餘非屬供述證據部分，既不適用傳聞法則，復查無違法取得
    之情事存在，自應認同具證據能力。
貳、實體方面：
一、認定事實之理由：
  (一)上揭事實，業據被告林勝宗迭於偵查、原審及本院坦承不諱
    ，核與證人即告訴人吳定南於偵查及原審（偵查卷第84頁至
    第86頁、原審卷第129 頁至第130 頁背面）、證人即現場目
    擊者蕭志弘於偵查中（偵查卷第84頁）、證人即現場處理員
    警吳府圳於原審（原審卷126-129 頁）、證人即保管款項之
    超商員工李有騏於原審（原審卷第130 背面至第131 背面）
    、證人即被告之包商葉集於原審（原審卷第267 、268 頁
    ）、證人即介紹工程之黃穗洋於原審（原審卷第200 、201
    頁）證稱之情節相符，復有贓物認領保管單乙紙附卷可稽（
    偵查卷第25頁），而告訴人吳定南經被告持酒瓶攻擊受有上
    揭傷勢，復有照片乙幀（偵查卷第38頁）及祐民醫院99年7
    月17日編號000715號診斷證明書1 紙在卷可佐（偵查卷第30
    頁），又被告上揭於正義北路30號前路肩點，毆打告訴人吳
    定南以制伏之，繼而取走現金之事實，並有目擊證人蕭志弘
    以行動電話拍錄之翻拍照片（偵查卷第31- 34頁、原審卷第
    114 -123頁），及經原審勘驗該影像檔案之勘驗筆錄在卷可
    稽（原審卷第19 8頁），核與被告自白相符，事證明確，足
    堪認定。
  (二)又公訴意旨認被告上揭所為，係基於為自己不法所有之意圖
    乙節，訊據被告則堅決否認，辯稱：伊前一天晚上從包商葉
    集處領到承攬工程款2 萬元，發款給員工及喝酒消費支出
    部分後，尚有1 萬2 千元，當晚酒醉路倒於金國大樓的樓下
    ，伊凌晨醒來發現現金都不見了，以為是吳定南拿走，吳定
    南被質問後就直接跑走，伊為了拿回失竊的現金才會追趕、
    毆打吳定南等語。經查：
  (1)、證人葉集於原審證稱：於案發時99年7 月16日之期間，
      伊有施作新北市中和區「安邦新村」的修建工程，經由黃
      穗洋之介紹，將雨水排水配管工程發包給被告施作，伊有
      在「安邦新村」給付被告一筆款項2萬5千元或是2 萬元左
      右，確切日期伊忘記了，是在晚上7、8點之間給付的等語
      （原審卷第267頁），經被告詰問是否在99年7月16日晚上
      ，證人證稱「大概是這樣沒錯，不過時間點我不記得了」
      等語（原審卷第268 頁），而證人黃穗洋亦於原審證稱：
      被告有透過伊介紹，向葉集承攬施作工程，葉集後來
      曾經告知有拿2萬元的工程款給被告等語（原審卷第200頁
      背面、第201 頁），與證人葉集上揭所證互核相符。參
      以被告使用之門號0000000000之行動電話，與證人葉集
      使用門號0000000000之行動電話，分別於99年7月16日15
      時19分、16時41分、16時48分有3 次之通聯，且被告通話
      時行動電話基地台位置均在新北市中和區，此有遠傳電信
      股份有限公司（以下簡稱遠傳電信）99年10月12日檢送之
      行動電話基本資料暨通聯紀錄附卷可稽（原審卷第104、
      107頁），此核與被告所辯：案發前一日即99年7月16日向
      包商葉集聯絡、領款，及證人葉集所證工地係在新北
      市中和區等情均相符合，綜上調查結果，被告所辯案發前
      一日因領取工程款2萬元而身上攜有現金1萬多元乙節，核
      非無憑。
  (2)、被告醉倒在金國大樓1 樓內醒來，乍見告訴人吳定南即向
      其質問「為何要偷我的錢」，告訴人吳定南回以「我又不
      認識你」而不予理會之事實，業據證人吳定南於偵查及原
      審證稱在卷（偵查卷第86頁、原審卷第129 頁），準此，
      被告辯稱伊醒來後立即向告訴人吳定南質問為何偷錢乙節
      ，應堪採信。衡情如果被告意在強盜，則其何須質問告訴
      人吳定南為何偷錢，況且，被告斯時醉倒路上甫剛醒來，
      其向告訴人吳定南質問，應係出於立即之反應，當非深思
      熟慮為了製造事後有利之抗辯，因此，被告辯稱「因當時
      主觀上誤認被害人吳定南拿走伊的錢，伊要追討丟掉的錢
      」之動機，即非無據。
  (3)、被害人吳定南乃資源回收業者，此據吳定南證稱在卷，依
      一般社會常情，回收業者收入微薄，身上通常不會攜帶相
      當之財物，而被告甫酒醒即向被害人吳定南索款，衡情亦
      不可能知悉告訴人吳定南身上攜帶多達5 萬元之現金，此
      亦據證人吳定南於原審證稱：伊也不知道被告為何知道伊
      有錢（原審卷第129 頁背面），是以，若被告意在強盜，
      則其何以鎖定吳定南做為被害人，此業與常情不符，公訴
      意旨逕以「被告見拾荒老人勢弱可欺」，認定被告主觀意
      圖之動機，尚屬牽強。再者，案發時告訴人吳定南身上攜
      帶的現金多達5 萬餘元，此據告訴人吳定南於原審證稱明
      確（原審卷第129 頁背面），而被告僅取走1 萬8 百元，
      其他現金鈔票掉落地上被告並未取走，而任由告訴人吳定
      南拾回，嗣經到現場處理之員警吳府圳要求告訴人吳定南
      當面清點結果有4 萬餘元之事實，業據證人吳府圳於原審
      證稱在卷（原審卷第127 頁），並有原審勘驗行動電話之
      影像檔案在卷可稽（原審卷第198 頁正背面）。
  (4)、被告辯稱：伊在金國大樓發現款項遺失以及在正義北路30
      號前取回1 萬8 百元後都有打電話要員警來處理乙節。經
      查：
    新北市政府警察局雖函覆本院：本局110 報案受理台於99
      年7 月17日上午5 時至6 時之電話錄音檔案，並未接獲報
      稱於「金國戲院」發生打架、竊盜或強盜之報案紀錄，有
      該局100 年9 月22日北警勤字第1001304806號函在卷可按
      （本院卷第95頁），惟證人即本件據報前去處理之員警吳
      府圳於原審業已證稱：當時報案有二個地點，分別在正義
      北路30號及金國戲院，由勤務中心通報伊到達的地點也有
      這二個，伊先到達正義北路30號沒有人，再去金國戲院查
      看等語明確（原審卷第128 頁），稽以金國戲院並非被告
      毆打告訴人之現場，果若未有人報案該處有事件，勤務中
      心何以會通報證人吳府圳前往金國戲院處理，是以，被告
      所辯已非無稽。
    經本院向新北市政府警察局查詢結果，99年7 月17日凌晨
      5 時以後，向110 報案在正義北路30號事故之電話有4 通
      ，第1 通係5 時42分33秒以統一超商之室內電話00000000
      號撥打、第2 通係5 時45分19秒以門號0000000000撥打、
      第3通係5時45分47秒以門號0000000000撥打、第4通乃5時
      46分59秒以被告使用行動電話門號0000000000撥打，此有
      新北市政府警察局100年9月22日北警勤字第1001304806號
      函暨檢送之110 電話紀錄在卷可稽（本院卷第95、96頁）
      ；參核被告行動電話通聯紀錄所示，被告於當日即99年7
      月17日凌晨5時46分39秒，確實曾以其使用之0000 000000
      號撥打110電話，通話時間至5時47分10秒，此有遠傳電信
      99年10月12日檢送之行動電話通聯紀錄附卷可稽（原審卷
      第109頁），與上揭函文互核相符。又本院於10 0 年8月2
      日當庭勘驗新北市政府警察局函送之上揭4 通報案電話錄
      音檔案，其中第1通及第4通之電話錄音為被告之通話，此
      有本院勘驗筆錄在卷可稽（本院卷第82、83頁）。
    綜上，被告於正義北路30號現場至少曾經2 次撥打110 報
      案之事實，應堪確認。
  (5)、觀諸本院勘驗上揭110台報案電話錄音，其中第4通即被告
      第2次之報案電話，於警方表示：「已經派過去了喔」，
      被告尚且表示：「他現在人要走了…」，此有本院勘驗筆
      錄可稽（本院卷第74、82頁背面、83頁），又證人即現場
      處理員警吳府圳於原審證稱：伊到金國戲院處理時，被告
      及告訴人都站在騎樓，相鄰而站等語（原審卷第128 頁）
      。可知，被告主動撥打110 報警，甚且因擔心告訴人跑掉
      而催促員警趕快到來，而於報警後即主動地與告訴人留在
      金國戲院等候員警處理，果若被告當時係基於強盜之故意
      而為，則其事後理應迅速逃逸、躲避追查，焉有主動撥打
      110 報警且等候員警處理，可見被告主觀上應係以「竊盜
      之被害人」自居，而期待員警前來偵查。再者，證人即處
      理員警吳府圳於原審復證稱：「（問：你到現場後，被告
      有無跟你報案說他財物失竊？）我到達現場在釐清案情時
      ，被告有跟我說疑似是被害人偷他錢。當時我先釐清責任
      ，看是否有這個事實，被告要求要調他睡的地方的監視器
      ，我就聯絡蝴蝶谷飯店經理協助調取。但是他睡的地方剛
      好就調不到」（原審卷第126頁背面、第127頁）。依此，
      被告主動撥打110 報警、現場等候員警、員警來到時即刻
      向員警指述告訴人吳定南偷伊的錢，此一連續的歷程，均
      可認被告主觀上應係誤認遭告訴人吳定南竊取款項，是以
      ，被告辯稱係為追討款項而為上揭行為，難認純屬卸責之
      詞。
  (6)、綜上調查結果，被告辯稱主觀上係為追索失竊款項，始採
      取上揭傷害、強制手段，核非無據，而不論告訴人吳定南
      有無竊取被告財物，被告主觀上既有此誤認，尚難認被告
      上揭強制告訴人吳定南不准離去、取走現金1 萬8 百元所
      為，係出於為自己不法所有之意圖。又員警吳府圳據報前
      往現場，要求被告把口袋的東西翻出來放在地上時，曾發
      現1 張金國戲院貴賓招待券，告訴人吳定南則主張是其所
      有之情，業據證人吳府圳證稱在卷（原審卷第127 頁），
      惟查，依原審勘驗目擊證人蕭志弘以行動電話拍錄之影像
      檔案及翻拍之照片所示，被告自口袋取出現金後，告訴人
      揮打被告的手，致被告手中之物（疑似紙張）掉落地上，
      被告彎腰撿拾散落物，此有勘驗筆錄及翻拍照片附卷可稽
      （原審卷第198 頁、第114頁至第117頁），是以，被告是
      否在慌亂中撿拾散落的鈔票時一併撿拾上揭招待券，亦非
      無可能，況且，復無證據證明被告追打告訴人吳定南係為
      強取上揭招待券，亦難認被告就取得上揭招待券係出於為
      自己不法所有之意圖。
  (7)、綜上，公訴意旨認被告「有為自己不法所有之意圖」之部
      分，尚難證明之。
二、論罪之理由：
  (一)核被告所為，係犯刑法第304 條第1 項之以強暴使人行無義
    務之事之強制罪及第277 條第1 項之普通傷害罪。
  (二)又告訴人吳定南遭強制部分，公訴意旨雖認被告係犯刑法第
    330 條第1 項之加重強盜罪嫌。惟按刑法上之強盜罪，以有
    為自己或第三人不法所有之意圖為構成要件之一，若奪取財
    物係基於他種目的，而非出於不法所有之意思者，縱其行為
    違法，要不成立強盜罪，即如誤認為有權取得，縱有強迫使
    交付其物之行為，仍難論以強盜，最高法院21年上字第18號
    判例及29 年 上字2330號判決意旨可資參照。本件被告主觀
    上既誤認遭告訴人吳定南偷取款項，為追討遺失金錢而為上
    揭犯行，是不論告訴人吳定南有無竊取被告財物，均不能認
    定被告係出於不法所有之意圖，此業據本院說明如前（理由
    一(二)），準此，被告所為尚不符合強盜罪之構成要件，應論
    以刑法第30 4條第1 項之強制罪，公訴意旨就此部分尚有誤
    會，惟二者基本社會事實同一，且本院業於審判程序庭依法
    告知變更之新罪名（本院卷第105 頁），俾檢察官、辯護人
    儘攻防之能事，爰依法變更起訴法條。
  (三)又依前述，告訴人吳定南頭部所受傷害，乃係被告為阻止告
    訴人離去，另基於傷害之犯意，持酒瓶敲打告訴人吳定南頭
    部所造成，該傷勢不屬被告為強制行為時所施強暴之當然結
    果，惟觀以當時情形，被告在阻止告訴人離去之際，持酒瓶
    敲打告訴人頭部，堪認被告係於對告訴人為強制犯行時並有
    傷害告訴人之犯行，然僅有自然行為概念之一行為，且係基
    於一個意思決定為之，自應評價為一個犯罪行為，屬一行為
    觸犯數罪名之想像競合犯，應依刑法第55條之規定，從一重
    之傷害罪處斷。
  (四)被告曾有如犯罪事實欄所示之論罪科刑及執行完畢之情形，
    有本院被告前案紀錄表1 份在卷可憑，其於有期徒刑執行完
    畢後5 年內，故意再犯本案有期徒刑以上之罪，為累犯，應
    依刑法第47條第1 項規定加重其刑。
三、撤銷原判決及改判之理由：
    原審對被告論罪科刑，固非無見，惟原審未予詳察被告犯行
    之主觀要件，就強制部分逕論處刑法第330條第1項之攜帶兇
    器強盜罪，其認事用法自有違誤。被告上訴執此指摘原判決
    不當，為有理由。原判決既有上述可議，自應由本院予以撤
    銷改判。爰審酌被告因醉倒於路邊，於醒來意識猶未清晰之
    際，誤認告訴人吳定南偷取其身上現金之犯罪動機，率爾施
    用不法腕力，以酒瓶敲打告訴人頭部、以強暴方式使告訴人
    行無義務之事之犯罪手段，並造成告訴人受有頭皮傷害，所
    為非是。惟被告自始坦承犯行，犯後態度良好，深具悔意，
    係因主觀上誤認遭竊而為，造成告訴人頭皮傷害2 處，分別
    為1×0.2×0.2公分、2×0.5×0.5公分，屬表淺傷，傷勢範
    圍不大，兼衡被告素行、犯罪手段、犯罪造成之損害等一切
    情狀，量處如主文第二項所示之刑。末查被告犯以上罪名時
    所用之酒瓶1 只，既無證據顯示為被告所有之物，自無由為
    沒收之宣告，附此敘明。
四、不另為無罪諭知部分：
    至公訴意旨另認被告於上揭時、地，基於加重強盜之犯意，
    自告訴人吳定南身上搶走金國戲院貴賓招待券1 張云云，惟
    查，被告堅決否認此部分犯行，辯稱伊不知道招待券如何來
    的，經查：證人即員警吳府圳於原審固證稱：伊據報前往現
    場，要求被告把口袋的東西翻出來放在地上時，曾發現1 張
    金國戲院貴賓招待券，告訴人吳定南則主張是其所有等語（
    原審卷第127 頁），而依原審勘驗目擊證人蕭志弘以行動電
    話拍錄之影像檔案及翻拍之照片所示，被告自口袋取出現金
    後，告訴人揮打被告的手，致被告手中之物（疑似紙張）掉
    落地上，被告彎腰撿拾散落物，此有勘驗筆錄及翻拍照片附
    卷可稽（原審卷第198 頁、第114頁至第117頁），而被告主
    觀上係為追討遺失之款項始追打告訴人，繼而自其身上強取
    現金，業據本院調查說明如前，是以，被告是否在慌亂中撿
    拾散落的鈔票時一併撿拾上揭招待券，亦非無可能，況且，
    復無證據證明被告有自告訴人吳定南身上強取上揭招待券之
    犯行，此部分公訴意旨即不能證明之，惟公訴意旨既認此部
    分之事實與上揭本院論罪科刑部分，有事實上一罪之關係，
    爰不另為無罪之諭知，併予敘明。
據上論斷，應依刑事訴訟法第369條第1項前段、第364條、第300
條、第299 條第1 項前段，刑法第304 條第1 項、第277 條第1
項、第55條、第47條第1 項，刑法施行法第1 條第1 項，判決如
主文。
本案經檢察官邱美育到庭執行職務
中    華    民    國   100    年    11    月    1     日
            刑事第十二庭  審判長法  官  蔡永昌
                                法  官  王美玲
                                法  官  王梅英
以上正本證明與原本無異。
檢察官如不服本判決，應於收受送達後10日內向本院提出上訴書
狀，其未敘述上訴之理由者並得於提起上訴後10日內向本院補提
理由書（均須按他造當事人之人數附繕本）「切勿逕送上級法院
」。
被告不得上訴。
                                書記官  楊麗娟
中    華    民    國   100    年    11    月    1     日
附錄：本案論罪科刑法條全文
中華民國刑法第304條
（強制罪）
以強暴、脅迫使人行無義務之事或妨害人行使權利者，處3 年以
下有期徒刑、拘役或3百元以下罰金。
前項之未遂犯罰之。
中華民國刑法第277條
（普通傷害罪）
傷害人之身體或健康者，處3年以下有期徒刑、拘役或1千元以下
罰金。
犯前項之罪因而致人於死者，處無期徒刑或7年以上有期徒刑；
致重傷者，處3年以上10年以下有期徒刑。